---
title: "Analisis Perilaku Pelanggan - Database Sakila"
author: "Muhammad Farel Arrauf | M0725045 | B"
date: "`r Sys.Date()`"
output:
  html_document:
    theme: flatly
    toc: true
    toc_float: true
    highlight: tango
---

```{css, echo=FALSE}
body { font-family: 'Segoe UI', sans-serif; font-size: 14px; color: #2c3e50; }
h2   { color: #2563EB; }
.insight-box { background: #EFF6FF; }
```

```{r setup, include=FALSE}
knitr::opts_chunk$set(echo = TRUE, warning = FALSE, message = FALSE,
                      fig.align = "center", fig.width = 8, fig.height = 5)
library(RMySQL)
library(dplyr)
library(ggplot2)
```

---

# Deskripsi Insight

<div class="insight-box">
**Pertanyaan:** Bagaimana pola perilaku pelanggan dalam menyewa film di toko Sakila? Siapa pelanggan bernilai tinggi yang perlu diprioritaskan?
</div>

Analisis ini menggunakan metode **RFM (Recency, Frequency, Monetary)** untuk memetakan perilaku 599 pelanggan berdasarkan riwayat transaksi sewa dan pembayaran di database Sakila.

| Variabel  | Keterangan                          |
|-----------|-------------------------------------|
| Recency   | Hari sejak transaksi terakhir       |
| Frequency | Jumlah total transaksi sewa         |
| Monetary  | Total pengeluaran pelanggan (USD)   |

---

# Pengambilan Data

```{r data}
con <- dbConnect(RMySQL::MySQL(), dbname = "sakila", host = "127.0.0.1",
                 port = 3306, user = "root", password = "Surorejo01")

df <- dbGetQuery(con, "
  SELECT c.customer_id,
         CONCAT(c.first_name, ' ', c.last_name) AS nama,
         MAX(r.rental_date)          AS last_rental,
         COUNT(DISTINCT r.rental_id) AS frequency,
         SUM(p.amount)               AS monetary
  FROM customer c
  JOIN rental  r ON c.customer_id = r.customer_id
  JOIN payment p ON r.rental_id   = p.rental_id
  GROUP BY c.customer_id, c.first_name, c.last_name
")
dbDisconnect(con)

rfm <- df %>%
  mutate(
    last_rental = as.Date(last_rental),
    recency     = as.numeric(as.Date("2006-02-15") - last_rental),
    monetary    = round(as.numeric(monetary), 2)
  )

glimpse(rfm)
```

---

# Analisis RFM

## Skoring

Formula skoring menggunakan **kuintil** — setiap variabel dibagi 5 kelompok dengan skor 1–5.

$$\text{RFM Score} = R\_Score + F\_Score + M\_Score$$

Untuk Recency, skor dibalik karena nilai recency rendah (transaksi lebih baru) justru lebih baik:

$$R\_Score = 6 - \text{kuintil}(Recency)$$

```{r scoring}
q_score <- function(x, rev = FALSE) {
  s <- cut(x, breaks = unique(quantile(x, seq(0, 1, 0.2))),
           labels = FALSE, include.lowest = TRUE)
  s[is.na(s)] <- 1
  if (rev) 6 - s else s
}

df_seg <- rfm %>%
  mutate(
    R      = q_score(recency,   rev = TRUE),
    F      = q_score(frequency),
    M      = q_score(monetary),
    RFM    = R + F + M,
    Segmen = case_when(
      RFM >= 13 ~ "VVIP",
      RFM >= 10 ~ "Setia",
      RFM >= 7  ~ "Lumayan Setia",
      RFM >= 4  ~ "Hampir Ga Setia",
      TRUE      ~ "Ga Setia"
    )
  )
```

## Statistik Deskriptif

```{r deskriptif}
summary(rfm[, c("recency", "frequency", "monetary")])
```

## Distribusi Segmen

```{r tabel-segmen}
df_seg %>%
  group_by(Segmen) %>%
  summarise(Jumlah = n(), Avg_Freq = round(mean(frequency), 1),
            Avg_Monetary = round(mean(monetary), 2),
            Total_Rev = round(sum(monetary), 2)) %>%
  arrange(desc(Total_Rev))
```

---

# Visualisasi Data

## 1. Distribusi Frequency dan Monetary

```{r vis-distribusi, fig.height=4}
par(mfrow = c(1, 2))
hist(rfm$frequency, col = "#93C5FD", border = "white",
     main = "Distribusi Frequency", xlab = "Jumlah Sewa", ylab = "Pelanggan")
abline(v = mean(rfm$frequency), col = "red", lty = 2, lwd = 2)

hist(rfm$monetary, col = "#86EFAC", border = "white",
     main = "Distribusi Monetary", xlab = "Total Pengeluaran (USD)", ylab = "Pelanggan")
abline(v = mean(rfm$monetary), col = "red", lty = 2, lwd = 2)
```

**Interpretasi:** Distribusi *frequency* cenderung mendekati simetris, menunjukkan sebagian besar pelanggan memiliki jumlah sewa yang hampir sama. Sebaliknya, distribusi *monetary* cenderung miring kanan, artinya mayoritas pelanggan memiliki pengeluaran rendah hingga menengah, namun ada sebagian kecil pelanggan dengan pengeluaran yang jauh di atas rata-rata (garis merah menunjukkan mean).

---

## 2. Distribusi Segmen Pelanggan

```{r vis-segmen}
ggplot(df_seg, aes(x = Segmen, fill = Segmen)) +
  geom_bar(show.legend = FALSE) +
  labs(title = "Distribusi Segmen Pelanggan RFM", x = "Segmen", y = "Jumlah Pelanggan") +
  theme_minimal()
```

**Interpretasi:** Segmen **Lumayan Setia** dan **Setia** mendominasi jumlah pelanggan, menandakan sebagian besar pelanggan sudah cukup aktif namun belum mencapai level terbaik. Segmen **VVIP** relatif sedikit karena segmen ini hanya diisi pelanggan dengan skor RFM paling tinggi. Segmen **Ga Setia** perlu mendapat perhatian khusus.

---

## 3. Hubungan Frequency dan Monetary

```{r vis-scatter}
ggplot(df_seg, aes(x = frequency, y = monetary, color = Segmen)) +
  geom_point(alpha = 0.7) +
  labs(title = "Hubungan Frequency dan Monetary",
       x = "Frekuensi Sewa", y = "Total Pengeluaran (USD)") +
  theme_minimal()
```

**Interpretasi:** Scatter plot menunjukkan pola sebaran yang jelas ke arah kanan atas — semakin tinggi frekuensi sewa, semakin besar pula total pengeluaran pelanggan. Titik-titik berwarna yang merupakan pelanggan dengan segmen **VVIP** (skor tertinggi) terkonsentrasi di sudut kanan atas, mengonfirmasi bahwa segmen ini memang unggul di kedua dimensi sekaligus.

---

# Analisis Statistik: Korelasi Pearson

$$r = \frac{\sum(F_i - \bar{F})(M_i - \bar{M})}{\sqrt{\sum(F_i - \bar{F})^2 \cdot \sum(M_i - \bar{M})^2}}$$

```{r korelasi}
uji <- cor.test(df_seg$frequency, df_seg$monetary, method = "pearson")
cat("Koefisien Korelasi (r) :", round(uji$estimate, 4), "\n")
cat("p-value                :", format(uji$p.value, scientific = TRUE), "\n")
cat("Interval Kepercayaan   :", round(uji$conf.int, 4), "\n")
```

---

# Interpretasi

**1. Distribusi RFM**
Mayoritas pelanggan memiliki pola sewa aktif. Distribusi *monetary* bersifat miring kanan, artinya sebagian kecil pelanggan berkontribusi jauh lebih besar dari rata-rata.

**2. Segmentasi**
Segmen **VVIP** adalah pelanggan dengan transaksi paling baru, paling sering, dan pengeluaran terbesar — penggerak utama revenue. Segmen **Ga Setia** perlu adanya tindakan agar pelanggan tidak benar benar pergi.

**3. Korelasi Frequency–Monetary**
Korelasi Pearson menunjukkan hubungan **positif dan signifikan** yang sangat kuat, artinya pelanggan yang lebih sering menyewa cenderung memiliki pengeluaran lebih tinggi.

---

*Laporan dibuat dengan R-Markdown | Database Sakila | Sistem Informasi Manajemen*
